最高法院刑事判決　　　　　　一○○年度台上字第二八五七號
上　訴　人　張文明
選任辯護人　許恒輔律師
　　　　　　林家慶律師
上列上訴人因妨害性自主等罪案件，不服台灣高等法院中華民國
九十九年二月二十四日第二審更審判決（九十八年度上更(一)字第
四六一號，起訴案號：台灣士林地方法院檢察署九十三年度偵字
第一０三二二號），提起上訴，本院判決如下：
    主  文
原判決撤銷，發回台灣高等法院。
    理  由
本件原判決撤銷第一審之科刑判決，改判分別論處上訴人張文明
連續對未滿十四歲之女子犯強制性交罪，及犯強制猥褻罪刑，並
依法定應執行之刑，固非無見。
惟查：(一)刑法第九十一條之一關於拘束人身自由保安處分之強制
治療，於民國九十四年二月二日修正公布，並自九十五年七月一
日施行，將刑前治療改為刑後治療，但治療期間則未予限制，抑
且治療處分之日數，復不能折抵有期徒刑或拘役或同法第四十二
條第六項裁判所定之罰金額數，較修正前規定不利於被告，自應
適用修正前刑法第九十一條之一論處。惟縱依修正前規定「於裁
判前應經鑑定有無施以治療之必要」，由於判決尚未確定，行為
人是否構成性犯罪而有偏差心理尚待鑑認，該鑑定仍必須就行為
人是否有偏差心理及是否有強制治療之必要進行鑑定。雖第一審
已函請台北市立聯合醫院就上訴人所犯之罪鑑定有無施以治療之
必要，而該鑑定報告內容謂：「倘上訴人確有與Ａ女發生性交，
或對Ａ女為強制性交，則顯然其對於性自主、兩性平權、保護兒
童之想法、態度、認知等均有偏差及病態，有必要施以相關治療
及輔導」等語，有該醫院函及所附精神鑑定報告書在卷可稽（見
第一審卷第三二至三五頁）。然該鑑定結果將上訴人有無施以強
制治療之必要，繫乎法院對被告有罪無罪認定之前提，亦即若法
院認定上訴人有罪，則有施以強制治療之必要，若認無罪，則無
施以強制治療之必要。可見該鑑定報告僅具鑑定之形式，而無實
質鑑定結果，自有再予查明之必要。原判決理由既已說明上訴人
係犯修正前刑法第二百二十二條第一項第二款強制性交罪及同法
第二百二十四條強制猥褻罪，經比較新舊法，認應適用修正前刑
法第九十一條之一規定論處，又謂上開鑑定報告僅具鑑定之形式
，而無實質鑑定結果，尚不足以為令上訴人入相當處所施以治療
之依據等語，對上訴人究竟是否有偏差心理及是否有強制治療之
必要，並未進一步調查、審認，依上開說明，尚難謂為適法。(二)
被害人之陳述如無瑕疵，且就其他方面調查又與事實相符，固足
採為科刑之基礎，倘其陳述尚有瑕疵，則在未究明前，遽採為論
罪科刑之根據，即難認為適法。所謂無瑕疵，係指被害人所為不
利被告之陳述，與社會上之一般生活經驗或卷附其他客觀事證並
無矛盾而言，至所謂就其他方面調查認與事實相符，非僅以所援
用之旁證足以證明被害結果為已足，尤須綜合一切積極佐證，除
認定被告確為加害人之外，在推理上無從另為其他合理原因之假
設而言。查本件被害人Ａ女（真實姓名及年籍詳卷）雖於警詢陳
稱：伊國小六年級下學期時，有一次上訴人將伊的內褲脫掉一半
，將手指插進去伊性器官裏面，伊感覺很難過，伊把他的手撥開
，可是他還是繼續動作一陣子後才停止，後來他把伊內褲穿上後
就離開。伊國中一年級後有一天晚上，上訴人到伊房間，先摸伊
（伊就醒了）後，就把伊的褲子脫光，整個人壓在伊身上，將他
的性器官插入伊性器官內，伊被嚇到，有用手推他，可是他仍繼
續動作，他抽動幾下就起身，幫伊穿好褲子就離開。隔天伊發現
下體有流血。九十三年八月間，在上訴人基隆家中，晚上上訴人
有過來抱伊，摸伊下體，不知道上訴人性侵有幾次，太多次了，
於偵查中證稱：於國小六年級下學期時，晚上伊已經睡覺了，上
訴人先抱伊，然後摸伊下體，手指有伸進伊的內褲裏，並將手指
伸入伊下體內，伊剛開始沒有抗拒，後輕輕推開他，他可能沒有
感覺仍然繼續，時間很短。上訴人有摸伊胸部及下體，有用生殖
器插入伊的下體，且有很多次，至少十次以生殖器插入伊下體。
時間都很短，不知道他有無戴保險套，只知道他沒有射精。他將
伊內褲脫掉，他自己脫掉內褲，上衣沒有脫。伊有時會假裝一直
咳嗽，他就會離開。伊也曾經因為不舒服，用手指將他的手撥開
，他也會因此離開。第一次時伊有流血。第一次伊生理期，當時
伊已睡著了，他用手伸進伊內褲裏，發現伊有生理期，還笑著跟
伊說你生理期來了，叫伊好好睡覺，就離開伊房間各云云（見九
十三年度偵字第一０三二二號偵查卷一第十六、十七頁、第二十
至二二頁）。然Ａ女就第一次上訴人以手指插入其性器部分，有
無脫掉其內褲一半，或僅以手指伸入其內褲，究係第一次上訴人
以手指插入其性器，或第二次上訴人以性器插入其性器時，其性
器有流血，是因上訴人性侵導致流血，還是因生理期流血，上訴
人以性器插入其性器，係一次、多次或至少十次，上訴人有無摸
其胸部等事項，所供前後不一，尚有瑕疵。原判決理由謂Ａ女於
警詢及偵查中之陳述，關於實施強制性交及猥褻之過程等細節，
互核一致等語（見原判決第六頁第四至七行），與卷內證據亦有
不符。況原判決理由已敘明Ａ女於警詢中已就上訴人性侵害之次
數明確證稱不知道有幾次（同上卷第十七、十八頁），反卻於相
隔半年後之九十四年四月二十五日能就侵害之次數為具體之說明
，就此Ａ女之記憶對於事實經過之久逝反卻更為具體，顯與常情
有違，足認Ａ女於偵查中就以生殖器性侵害次數之陳述要難採信
等語（見原判決第十一頁倒數第三至一行、第十二頁第一至五行
），果爾，似認Ａ女此部分證述反常，難以採信，則Ａ女於警詢
、偵查之供述即有反覆，是否屬實，不無疑問，乃原判決逕認其
警詢、偵查之其他證述為可採，與證據法則亦有不符。而Ａ女於
原審又改稱：上訴人與伊平常相處不錯，不會吵架，也不會打伊
或罵伊。上訴人沒有對伊性侵。（你在警局、檢察官、老師、心
理醫師問你時，為何會說有）當時因為上訴人與媽媽吵架，又想
要離開我們，伊不想讓他離開我們，才這樣說。（如果都沒有為
何要告訴老師這些事？並說你受到壓力）因為那時伊只有想到這
個辦法，只有這樣告訴老師，上訴人才不會離開。上訴人及母親
並未找伊翻供。這件事發生後就沒與上訴人見面，也沒有通電話
。現在與母親同住。上訴人在這件事發生後就沒有和我們住在一
起，應該是因為這件事才搬離開云云（見第一審卷第五二至六四
頁），於原審上訴審復證稱：伊跟老師講的，是因為上訴人還有
媽媽都比較重視妹妹，伊心裏面覺得吃醋，所以才會對老師講上
訴人對伊性侵害，事實上他沒有對伊做什麼，是因為沒有受到他
們的重視，所以才會這樣講，伊跟老師說的都是伊自己虛構出來
的。沒有人教伊，伊對老師、檢察官說的都是假的。最主要是伊
吃醋，伊不知道老師有報案，伊不知道有這麼嚴重各云云（見原
審上訴審卷第四四、四五頁），已否認上訴人有何性侵害，與其
於警詢、偵查中所供，更不相同。嗣Ａ女於原審更一審又證稱：
（在警詢、偵查所言是否實在）實在。（為何警詢、偵查與原審
前後供述不一）伊說謊，上法庭時伊說謊。（在警詢、偵查中說
上訴人對你性侵）上訴人沒有對伊性侵害。（為何前後陳述不一
）因為媽媽對妹妹比較偏心，情急之下才說謊。（到底上訴人有
無違反你意願對你為性交）沒有這件事云云（見原審更審卷第五
六頁反面），Ａ女之證述反覆不一，顯有重大瑕疵，是否屬實，
更非無疑，依上開說明，在未究明前，自難遽採為論罪科刑之根
據。況除Ａ女不一致之證述外，Ａ女之導師丁ＯＯ、同學吳生、
陳生（真實姓名及年籍詳卷）等人所述均係聽聞自Ａ女所述，尚
非Ａ女供述以外之確切佐證，依前開說明，尚應有足以令人確信
為真實之補強證據，始得資為不利於上訴人之犯罪證據。(三)原判
決理由固謂Ａ女於原審翻異證詞，無非係迎合其母親之希望，顯
與常理相悖，且與事實不符，不足採信等語（原判決第八頁第七
至十一行）。然Ａ女於第一審證稱：案發後上訴人並未與伊住在
一起，而楊○○（Ａ女之母，真實姓名及年籍詳卷）於原審亦證
稱：事件發生前已與上訴人分手（見第一審卷第六三、六七頁）
，上訴人提起上訴時亦稱：本案進入審判程序後，Ａ女之母楊○
○即與上訴人結束同居關係，上訴人亦搬回嘉義老家生活，不再
對Ａ女家庭提供任何資助，亦無任何往來各云云，如果俱屬無訛
，則Ａ女及其母楊○○似於第一審審理後，即未與上訴人同居，
亦未受上訴人之資助，果爾，能否遽謂Ａ女於原審及第一審之證
詞，即係虛偽之證詞，亦有再加研求之處。原判決未詳細調查其
他事證，逕予採信Ａ女於警詢及偵查尚有瑕疵之證詞，亦與證據
法則有違。至Ａ女經檢察官囑託台大醫院精神鑑定結果，雖認其
並無任何妄想症，經研判已有足夠之臨床證據支持性侵害事件已
造成其心理創傷等語（見九十三年度偵字第一０三二二號偵查卷
二第四九至五一頁）。上開精神鑑定認Ａ女無妄想症，並有性侵
害後之心理創傷，雖可為法院判斷之參考。然Ａ女所為不利上訴
人之陳述是否可採，仍須其陳述與社會上之一般生活經驗或卷附
其他客觀事證並無矛盾，並有確切佐證足以排除其他合理原因之
假設，始得採為論罪科刑之基礎。原審未進一步調查審認，逕為
不利上訴人之認定，自有未洽。以上，或為上訴意旨所指摘，或
為本院得依職權調查之事項，應認原判決仍有撤銷發回之原因。
據上論結，應依刑事訴訟法第三百九十七條、第四百零一條，判
決如主文。
中    華    民    國  一○○  年    五    月  二十六  日
                      最高法院刑事第十庭
                          審判長法官  黃  一  鑫  
                                法官  張  春  福  
                                法官  林  勤  純  
                                法官  陳  國  文  
                                法官  宋  明  中  
本件正本證明與原本無異
                                      書  記  官  
中    華    民    國  一○○  年    六    月    一    日
                                                      K